【裁判字號】    92,聲判,44
【裁判日期】    920908
【裁判案由】    聲請交付審判
【裁判全文】
臺灣板橋地方法院刑事裁定                          九十二年度聲判字第四四號
    聲  請  人  新湧科技股份有限公司
    代  表  人  甲○○
    代  理  人  丙○○律師
    被      告  鴻馳科技有限公司
    兼  代表人  乙○○
右列聲請人因告訴被告違反著作權法案件，不服臺灣高等法院檢察署九十二年度上聲
議字第七０九號駁回再議之處分（原不起訴處分書案號：臺灣板橋地方法院檢察署九
十年度偵字第一八二四三號），聲請交付審判，本院裁定如左：
    主  文
聲請駁回。
    理  由
一、按告訴人不服上級法院檢察署檢察長或檢察總長認再議為無理由而駁回之處分者
    ，得於接受處分書後十日內委任律師提出理由狀，向該管第一審法院聲請交付審
    判；法院認為交付審判之聲請不合法或無理由者，應駁回之；刑事訴訟法第二百
    五十八條之一第一項、第二百五十八條之三第二項前段，分別定有明文。本件聲
    請人即告訴人新湧科技股份有限公司告訴被告鴻馳科技有限公司及其代表人乙○
    ○違反著作權法，先經臺灣板橋地方法院檢察署於民國（下同）九十一年十二月
    三十日以九十年度偵字第一八二四三號為不起訴處分在案，因聲請人即告訴人不
    服聲請再議，嗣經臺灣高等法院檢察署檢察長於九十二年三月三日以九十二年度
    上聲議字第七０九號駁回其再議之聲請，此經本院依職權調取前揭偵查卷證核閱
    無誤。而聲請人即告訴人於九十二年四月一日收受前開處分書正本後，於同年月
    八日委任律師向本院提出本件聲請，此有送達回證影本乙紙及聲請狀在卷可稽。
    因此，本件聲請程序為合法，合先敘明。
二、聲請意旨略以：
    （一）按著作權法對於「原創性」之要求甚低，僅需作者將其思想、感情以一定
          形式表達於外，足以表達作者之個性及獨特性即可。最高法院八十三年台
          上字第五二０六號判決即稱：「又著作固為思想、感情之精神創作，為僅
          需將其思想、感情以一定之形式加以表現外部而具有原創性始可，‧‧‧
          本件‧‧‧依何種客觀之觀察，認其並不足以表現作者個人之個性、獨特
          性，原判決並未於理由內詳加說明，自不足以昭折服。」系爭水處理設備
          送審資料，其目的在於說明投標廠商所投標之產品設備符合業主之規格要
          求，同時並展現投標廠商之專業技術水準，以爭取交易機會，是以該送審
          資料能否發揮吸引業主注意並取得交易機會之功能，與投標廠商之專業能
          力、組織表達能力等事項息息相關，因此每一投標廠商所製作之送審資料
          均不相同，斷無每一投標廠商之送審資料皆相同之理。至於其撰寫之格式
          內容，業主並未規定，完全任由各投標廠商自行發揮。是以聲請人乃極力
          思索如何結合空調與水處理設備二種不同之科學領域，引導負責審查之空
          調技師發現聲請人產品之優點，以爭取得標機會，此種考量即足以表徵告
          訴人之系爭送審資料確為告訴人精神活動之結果。
    （二）一般水處理設備招標規範並不會限制送審資料之格式，完全任由送審廠商
          自由發揮，是以原不起訴處分書及再議駁回處分書所稱其內容必會相同云
          云，並無根據，已有聲證五與聲證六之同業送審資料各不相同，並且與聲
          請人的表達方式及內容亦不相同，恰證明原不起訴處分書及再議駁回處分
          書純以臆測的方式，更與社會事實不符之說法，足證其甚不足取。況縱使
          不同廠商以相同格式送審，其送審文件內所用之各項說明文字，亦應由各
          投標廠商自行撰寫，而無必然相同之理，而此種不同之表達方式正為著作
          權法對於著作賦予保護之原因，正如同不同學者對於著作權法之論述，雖
          然所研究之法條完全相同，所參考有關著作權法之文獻或實務見解可能相
          同，然其所用以表達之文字或結構亦無必然相同之理，更不可能以此認為
          學者對於著作權法之論述皆不具「個性」與「獨特性」而不受保護，足見
          原不起訴處分書及再議駁回處分書所持之見解，誠屬無稽。又被告及聲請
          人公司送審資料所選用之廠牌、產品名稱、設備系統等並不相同，且業主
          亦未規定送審資料之格式，是以衡情聲請人與被告公司就送審資料之撰寫
          方式應無相同之理。原不起訴處分書及再議駁回處分書並未說明何以投標
          之送審資料之撰寫方式僅有一種，必會產生相同或雷同之情況，亦無任何
          證據足資佐證。
    （三）係爭「矽統八八０六二二ＤＡＭ計算書. ＤＯＣ」資料內之圖示及計算式
          整體搭配所表達的內容是否明白易懂取決於投標廠商之專業能力與對投標
          設備之熟悉程度，且不同之投標廠商其所設計之設備系統亦不一定相同，
          從而其圖示甚或計算式、說法方式即有差異，足見該圖示及其旁之符號加
          上計算式所構築之整體性表達，其所說明確為聲請人之精神創作而為著作
          權保護之客體。告訴人於送審資料中所列出之「水處理質能平衡計算公式
          」，係以一般教科書討論空調主機與水塔間之冷卻水循環系統應如何才保
          持平衡之「冷卻水濃縮倍數之公式」為基礎，再進一步用來計算告訴人之
          「帝斯卡」水垢處理器得於此種水量平衡之情況下達到何種降低雜質之功
          效，是以就上開第一部分公式而言，固為一般教科書所習見，然就第二部
          分公式卻為聲請人本於自己之專業知識，以公式表達如何同時達到冷卻水
          平衡及降低雜質之理由，故就此部分而言應有精神創作在內，而與第一部
          分結合成為著作權保護之客體。原不起訴處分書及再議駁回處分書中竟謂
          水處理質能平衡計算公式及冷卻水塔水處理質能平衡計算公式為一般熟見
          之觀念，在一般論文、書籍及網路上均可查得，然又不見其等指明有何教
          科書、論文、書籍或網路資料曾以告訴人之方式來說明水平衡與水處理設
          備之關係，顯見該等結論實為原承辦檢察官個人之臆測，毫無任何佐證云
          云。
    （四）被告於另案民事訴訟中所提出之民事答辯狀中已自承其所製作之送審資料
          與告訴人之送審資料有雷同之處，並曾參考過告訴人之送審資料。又被告
          在民事案中於其所提出之民事答辯狀針對告訴人所主張之著作權部分完全
          沒有異議，是以被告並未否認原告所主張的著作權等語。
三、按犯罪事實應依證據認定之，無證據不得推定其犯罪事實。又不能證明被告犯罪
    者，應諭知無罪之判決，刑事訴訟法第一百五十四條、第三百零一條第一項分別
    定有明文。又告訴人之告訴，係以使被告受刑事追訴為目的，是其陳述是否與事
    實相符，仍應調查其他證據以資審認；再犯罪事實之認定，應憑真實之證據，倘
    證據是否真實尚欠明確，自難以擬制推測之方式，為其判斷之基礎；而認定犯罪
    事實之證據係指足以認定被告確有犯罪行為之積極證據而言，該項證據自須適合
    於被告犯罪事實之認定，使得採為斷罪之資料；刑事訴訟上證明之資料，無論為
    直接或間接證據，均須達於通常一般之人均不致有所懷疑，而得確信其為真實之
    程度，始得據為有罪之認定，若其關於被告是否犯罪之證明未能達此程度，而有
    合理懷疑之存在，致使無從形成有罪之確信，根據「罪證有疑，利於被告」之證
    據法則，即不得遽為不利被告之認定；其以情況證據（即間接證據）斷罪時，尤
    須基於該證據在直接關係上所可證明之他項情況事實，本乎推理作用足以確證被
    告有罪，方為合法，不得徒憑主觀上之推想，將一般經驗有利被告知其他合理情
    況逕予排除，最高法院五十二年台上字第一三００號、五十三年台上字第六五六
    號，二十九年上字第三一０五號、七十六年台上字第四九八六號、三十二年上字
    第六七號分別著有判例可資參照。
四、經查，聲請人指摘原不起訴處分書及再議駁回處分書遽認其係爭送審資料中提出
    之「水處理質能平衡計算公式」為一般教科書及業界熟知或常見，在一般論文、
    書籍或網路均可查得，然不見其等指明有何教科書、論文、書籍或網路資料曾以
    告訴人之方式來說明水平衡與水處理設備之關係，顯見該等結論實為原承辦檢察
    官個人之臆測，毫無任何佐證，足見原不起訴處分書與再議駁回處分書實有認定
    事實不依證據與判決不被理由之違法云云。然查係爭著作經公正第三人之財團法
    人工業技術研究院分別於九十一年一月二十九日及同年六月二十五日以（九一）
    工研院技字第０九五二號及（九一）工研院技字第六三七０號函覆板橋地檢署（
    偵查卷第八九頁、第一五二頁至第一六三頁），該著作內之水處理質能平衡公式
    為一般教科書及業界熟知或常見，在一般論文、書籍及網路上均可查得，並非聲
    請人所原創，又其中「國立高雄第一科技大學圖書資訊視聽新建空調工程水處理
    設備防垢防蝕及澡菌控制工程」送審資料中之「冷卻水可接受的控制值」圖表及
    「矽統八八０六二二ＤＡＭ計算書. ＤＯＣ」資料內之圖表，僅在說明使用該送
    審之水處理系統後，冷卻水可接受之控制值，原係根據送審之設備而列出各項控
    制值，尚難認有何足以表現出作者之個性及獨特性之處；換言之，其純係事實之
    敘述，而無原創性之可言，縱被告有聲請人所指抄襲之情狀，其抄襲者並非著作
    權所保護之客體，則亦無著作權法之適用，原不起訴處分及再議駁回處分並無違
    法或不當之處。又本件被告鴻馳科技有限公司（以下簡稱鴻馳公司）之代表人乙
    ○○既無因執行業務，而違反著作權法第九十一條第一項之犯行，自難謂被告鴻
    馳公司有何違反同法第一百零一條第一項之罪嫌，自不待言。
五、另聲請人主張被告於另案民事訴訟中所提出之民事答辯狀中已自承其所製作之送
    審資料與告訴人之送審資料有雷同之處，並曾參考過告訴人之送審資料。又被告
    在民事案中於其所提出之民事答辯狀針對告訴人所主張之著作權部分完全沒有異
    議，是以被告並未否認原告所主張的著作權等語。惟按在交付審判之程序中，法
    院所得審理之證據應以偵查中曾顯現之證據為限，不可就聲請人新提出之證據再
    為調查，亦不可蒐集偵查卷以外之證據，此有臺灣高等法院九十一年四月二十五
    日第一次刑事庭庭長法律問題研究會議決議可參。聲請人於偵查中並未提出此民
    事答辯狀，依上開決議之見解，本院自無從就該民事答辯狀予以審酌，其乃是否
    屬刑事訴訟法第二百六十條第一款發現新事實或新證據，得否請檢察官再行起訴
    之問題。
六、綜上所述，本件並無證據認定被告有何違反著作權法第九十一條第一項重製罪之
    犯行，與該罪之構成要件未合，核原處分並無違誤，故聲請人之聲請為無理由，
    依法應予裁定駁回。
據上論斷，應依刑事訴訟法第二百五十八條之三第二項前段，裁定如主文。
中      華      民      國      九十二      年      九    月     八     日
                                      臺灣板橋地方法院刑事第二庭
                                          審判長法  官  潘  長  生
                                                法  官吳  幸  娥
                                                法  官  陳  靜  茹
右正本證明與原本無異
本裁定不得抗告
                                                書記官  廖  美  紅
中      華      民      國      九十二      年      九    月     十     日


司法院資訊處製作；財團法人民間司法改革基金會備份。
